【裁判字號】    98,家訴,100
【裁判日期】    980930
【裁判案由】    確認婚姻關係不成立
【裁判全文】
臺灣桃園地方法院民事判決             98年度家訴字第100號
原      告  甲○○
被      告  乙○○Suriy.
                      (現因案於臺灣臺北看守所執行中)
上列當事人間確認婚姻關係不成立事件，本院於民國98年9 月28
日言詞辯論終結，判決如下：
    主  文
確認原告與被告間婚姻關係不成立。
訴訟費用由被告負擔。
    事實及理由
壹、程序方面：
一、按「婚姻無效、確認婚姻成立或不成立、撤銷婚姻、離婚或
    夫妻同居之訴，得合併提起，或於第一審或第二審言詞辯論
    終結前，為訴之變更、追加或提起反訴」，民事訴訟法第57
    2 條第1 項定有明文。本件原告起訴時原係請求確認婚姻無
    效，嗣於訴訟中變更其聲明為：確認原告與被告間婚姻關係
    不成立，核其變更合於前揭法文規定，應予准許，先予敘明
    。
二、按確認法律關係之訴，非原告有即受確認判決之法律上利益
    者，不得提起之；確認證書真偽或為法律關係基礎事實存否
    之訴，亦同。前項確認法律關係基礎事實存否之訴，以原告
    不能提起他訴訟者為限，民事訴訟法247 條定有明文。所謂
    「即受確認判決之法律上利益」者，係指法律關係之存否不
    明確，原告主觀上認其在法律上之地位有不安之狀態存在，
    而且此種不安之狀態，能以確認判決將之除去之者而言。本
    件兩造間婚姻關係是否成立，關係原告身分法上之權利義務
    ，使原告在身分法上之地位有不安之狀態或受侵害之危險，
    而此不安狀態復得以確認判決加以除去，是以原告提起本件
    確認之訴，應認有即受確認判決之法律上利益，依上揭法律
    規定，自得提起之。
貳、實體方面：
一、原告起訴主張：原告前因訴外人即其同居男友王渭雄愛玩電
    玩積欠債務，為替該名男友償還債務，見報紙上刊登「短暫
    至泰國辦理結婚，可獲高額獎金」，遂透過介紹人媒介至泰
    國與被告結婚，並於92年3 月24日在台灣辦妥結婚登記，以
    便讓被告順利入境打工。然被告自92年入境台灣後，從未與
    原告有同居事實，兩造在泰國辦理假結婚之目的，係為使被
    告順利取得來台打工資格，實際上均無結婚之真意，故兩造
    之結婚乃屬無效，爰提起本件訴訟。並聲明：如主文所示。
二、被告則以：兩造的確是假結婚，兩造間沒有婚姻之實質行為
    ，伊於92年間來台，來台後兩造只見過一次面等語。
三、按婚姻成立之要件，依各該當事人之本國法；但結婚之方式
    依當事人一方之本國法或依舉行地法者，亦為有效，涉外民
    事法律適用法第11條第1 項定有明文。經查，本件被告為泰
    國人民，原告為臺灣地區人民，兩造於92年3 月6 日在泰國
    結婚乙節，業據本院依職權向桃園縣平鎮市戶政事務所函查
    ，經該事務所以98年7 月3 日桃平戶字第0980004194號函覆
    兩造之結婚登記書、結婚證書等相關資料共10紙附卷可憑，
    是依上揭法律規定，兩造之婚姻是否有效，自應依兩造之本
    國法併行適用後，方得認定。
四、再按表意人與相對人通謀而為虛偽意思表示者，其意思表示
    無效，我國民法第87條第1 項前段定有明文。而婚姻應以雙
    方當事人婚姻意思之一致為根本成立要件，所謂「婚姻意思
    」有形式意思與實質意思之分，前者強調履行法定結婚方式
    之意思（表示意思）；後者則指成立夫妻關係之真實意思，
    亦即在社會觀念上，雙方願為夫妻共同生活關係之意思。是
    以，結婚除具備法定方式外，雙方尚應具備成立夫妻關係真
    意而共同生活之主觀要件，當事人雙方如欠缺婚姻意思，縱
    有結婚之形式，仍不能認為是有效之婚姻。另按泰國民事暨
    商事法第五冊親屬部第一項婚姻篇第二章結婚要件第1455條
    第1 項規定：對締結婚姻表示同意，得以下列方式為之：（
    一）同意締結婚姻者於註冊婚姻時，在註冊名簿簽字；（二
    ）同意締結婚姻者在一份載有婚姻當事人姓名之同意文件簽
    字；（三）倘有此需要，同意締結婚姻者得在至少兩位證人
    面前以口頭宣告；且同法第1458條亦明定：惟當男女當事人
    同意接納對方為夫妻時，婚姻方得締結，前述合意之表示並
    須在註冊官員面前公開宣告，以便註冊官員予以登錄。準此
    ，不論我國或泰國，結婚均須具備結婚之真意，倘無婚姻之
    意思，而有心中保留或通謀虛偽意思表示之情形，自不能認
    為是有效之婚姻。
五、經查，兩造均自承的確是假結婚而無成為夫妻之真意，兩造
    間沒有婚姻之實質同居或共同生活行為，被告自92年間來台
    後兩造只見過一次面之情，且被告因辦理本件假結婚登記並
    申請簽證入境我國而觸犯我國刑法偽造文書罪，亦經本院98
    年度易字第610 號刑事判決有罪確定，此有該判決書附卷可
    憑。準此，本件兩造於92年3 月6 日在泰國締結之婚姻，既
    無結婚之真意，僅係為使被告能順利來臺打工而為結婚之通
    謀虛偽意思表示，依前開說明，自難認兩造之婚姻關係為有
    效成立。從而，原告請求確認兩造間婚姻關係不成立，為有
    理由，應予准許。
六、訴訟費用負擔之依據：民事訴訟法第78條。
中    華    民    國    98    年    9     月    30    日
                              家事法庭法  官  林曉芳
上列正本證明與原本無異
如對本判決上訴，須於判決送達後20日內向本院提出上訴狀
中    華    民    國    98    年    9     月    30    日
                                      書記官  張儷瓊


司法院資訊處製作；財團法人民間司法改革基金會備份。
